ACORDAO-COMPLETO-2445949

ACÓRDÃO 9095/2021 ATA 23/2021 - PRIMEIRA CÂMARA

VISTOS, relatados e discutidos estes autos em que se aprecia recurso de reconsideração interposto por Jair Alexandre Gonçalves, ex-prefeito do Município de Itatiaia/RJ (gestão 2005-2008) , contra o Acórdão 4189/2020-TCU-Primeira Câmara, por meio do qual este Tribunal, no que interessa à presente impugnação, julgou irregulares as suas contas, condenando-o, solidariamente com o prefeito antecessor, em débito e aplicando-lhe multa, no âmbito de tomada de contas especial (TCE) instaurada pela Fundação Nacional de Saúde (Funasa) em razão da inexecução de convênio para implantação de sistema de abastecimento de água no município,
ACORDAM os Ministros do Tribunal de Contas da União, reunidos em sessão da Primeira Câmara, ante as razões expostas pelo Relator, em:
9.1. com fundamento nos arts. 32, inciso I, e 33 da Lei 8.443/1992, conhecer do recurso e, no mérito, dar-lhe provimento para julgar regulares com ressalva as contas de Jair Alexandre Gonçalves, excluindo-o, por consequência, da responsabilidade pelo débito e pela multa que lhe foram imputados por meio dos itens 9.2.2 e 9.3 do acórdão recorrido, respectivamente;
9.2. dar ciência deste acórdão aos responsáveis, à Fundação Nacional de Saúde e à Procuradoria da República no Estado do Rio de Janeiro, nos termos do § 3º do art. 16 da Lei 8.443/1992.

Recurso de reconsideração interposto contra decisão que julgou irregulares as contas do recorrente, condenando-o em débito e multa, no âmbito de tomada de contas especial instaurada pela Funasa em razão da inexecução do objeto do Convênio 510/2002, para implantação de Estação de Tratamento de Água no Município de Itatiaia/RJ.

Primeira Câmara

Município de Itatiaia/RJ.

3. Recorrente: Jair Alexandre Gonçalves (XXX.058.417-XX).

13.1. Ministros presentes: Walton Alencar Rodrigues (Presidente), Benjamin Zymler, Bruno Dantas (Relator), Vital do Rêgo e Jorge Oliveira.
13.2. Ministro que não participou da votação: Jorge Oliveira 
13.3. Ministros-Substitutos presentes: Augusto Sherman Cavalcanti e Weder de Oliveira.

BRUNO DANTAS

Ministro Benjamin Zymler.

Cuidam os autos de recurso de reconsideração interposto por Jair Alexandre Gonçalves (peças 196-197) , ex-prefeito do Município de Itatiaia/RJ (gestão 2005-2008) , contra o Acórdão 4189/2020-TCU-Primeira Câmara (peça 151) , por meio do qual este Tribunal, no que interessa à presente impugnação, julgou irregulares as suas contas, condenando-o, solidariamente com o prefeito antecessor, em débito e aplicando-lhe multa, no âmbito de tomada de contas especial (TCE) instaurada pela Fundação Nacional de Saúde (Funasa) .
2. O débito decorreu da inexecução do objeto do Convênio 510/2002 (Siafi 473960) , celebrado entre o Município de Itatiaia/RJ e a referida fundação para a implantação de Estação de tratamento de Água.
3. A deliberação recorrida, relatada pelo Ministro Benjamin Zymler, apresentou o seguinte teor:
"9.1. considerar revéis o sr. Almir Dumay Lima (CPF: XXX.182.597-XX) e o sr. Alcides Soares de Souza (CPF: XXX.461.211-XX) , com fundamento no art. 12, § 3º, da Lei 8.443/1992, dando-se prosseguimento ao processo;
9.2. julgar irregulares as contas do sr. Almir Dumay Lima (CPF: XXX.182.597-XX) , ex-prefeito de Itatiaia/RJ (gestão 2001-2004) e do sr. Jair Alexandre Gonçalves (CPF: XXX.058.417-XX) , ex-prefeito de Itatiaia/RJ (gestão 2005-2008) , e condená-los solidariamente ao pagamento das quantias a seguir especificadas, com a fixação do prazo de quinze dias, a contar da notificação, para comprovarem, perante o Tribunal (art. 214, inciso III, alínea 'a', do Regimento Interno) , o recolhimento da dívida aos cofres da Fundação Nacional de Saúde, atualizada monetariamente e acrescida dos juros de mora, calculados a partir da data discriminada, até a data do recolhimento, na forma prevista na legislação em vigor;
9.2.1. débito de responsabilidade do sr. Almir Dumay Lima:
	Valor original (R$) 
	Data da ocorrência
	Tipo

	188.046,00
	25/8/2003
	D

9.2.2. débito de responsabilidade solidária entre os srs. Almir Dumay Lima e Jair Alexandre Gonçalves:
	Valor original (R$) 
	Data da ocorrência
	Tipo

	229.792,21
	1º/12/2005
	D

	95.611,33
	24/2/2010
	C

9.3. aplicar ao sr. Almir Dumay Lima e ao sr. Jair Alexandre Gonçalves a multa prevista no art. 57 da Lei 8.443/1992, nos valores de R$ 80.000,00 (oitenta mil reais) e R$ 45.000,00 (quarenta e cinco mil reais) , respectivamente, com a fixação do prazo de quinze dias, a contar das notificações, para comprovar, perante o Tribunal (art. 214, inciso III, alínea 'a', do Regimento Interno) , o recolhimento das dívidas aos cofres do Tesouro Nacional, atualizadas monetariamente desde a data deste acórdão até a do efetivo recolhimento, se forem pagas após o vencimento, na forma da legislação em vigor;
9.4. julgar regulares com ressalvas as contas dos srs. José Luiz Ribeiro Reis (CPF: XXX.999.802-XX) , João Teófilo da Silva (CPF: XXX.812.131-XX) e Alcides Soares de Souza (CPF: XXX.461.211-XX) , com fundamento nos arts. 1º, 16, inciso II, 18 e 23 da Lei 8.443/1992, dando-lhes quitação;
9.5. acolher as razões de justificativa apresentadas pelo sr. Jorge Oliveira dos Santos, excluindo-o da presente relação processual;
9.6. rejeitar as razões de justificativa apresentadas pelos srs. Marcos Roberto Muffareg, Abrahão Gomes da Silva e Marcos Esner Musafir, bem como pelas sras. Jônia Franco de Oliveira, Carmen Lúcia Miranda Silvera e Cláudia Ferro Nazareno, deixando, contudo, de aplicar-lhes multa tendo em vista a prescrição da pretensão punitiva deste Tribunal;
9.7. autorizar, desde logo, nos termos do art. 28, inciso II, da Lei 8.443/1992, a cobrança judicial da dívida caso não atendidas as notificações;
9.8. autorizar, caso solicitado, o pagamento das dívidas indicadas neste acórdão em até 36 (trinta e seis) parcelas mensais e consecutivas, nos termos do art. 26 da Lei 8.443/1992 c/c o art. 217 do Regimento Interno, fixando-se o prazo de quinze dias, a contar do recebimento das respectivas notificações, para comprovarem perante o Tribunal o recolhimento da primeira parcela, e de trinta dias, a contar da parcela anterior, para comprovarem o recolhimento das demais parcelas, devendo incidir sobre cada valor mensal, atualizado monetariamente, os juros de mora devidos, na forma prevista na legislação em vigor;
9.9. alertar aos responsáveis que a falta de comprovação do recolhimento de qualquer parcela importará no vencimento antecipado do saldo devedor, nos termos do § 2º do art. 217 do Regimento Interno deste Tribunal;
9.10. dar ciência desta deliberação à Fundação Nacional de Saúde, aos responsáveis, e à Procuradoria da República no Estado do Rio de Janeiro, nos termos do § 3º do art. 16 da Lei 8.443/1992, para adoção das medidas que entender cabíveis" 
4. Admitido o processamento do recurso, porquanto preenchidos os requisitos previstos no art. 33 da Lei 8.443/1992, conferi efeito suspensivo aos itens 9.2, 9.2.2, 9.3 e 9.7 do acórdão recorrido em relação ao recorrente, estendendo-o aos responsáveis condenados em solidariedade (peça 203) .
5. Instruído o presente feito, faço reproduzir, com os ajustes que julgo pertinentes, o exame técnico e o encaminhamento oferecidos pelo auditor da Secretaria de Recursos deste Tribunal (peça 225) , que contou com a anuência do diretor daquela unidade instrutora (peça 226) :
"HISTÓRICO
2. Trata-se, originariamente, de tomada de contas especial (TCE) , instaurada pela Fundação Nacional de Saúde (Funasa) , em desfavor de Almir Dumay Lima (CPF: XXX.182.597-XX) , na qualidade de prefeito (gestão 2001-2004) , e Jair Alexandre Gonçalves (CPF XXX.058.417-XX) , na qualidade de prefeito (gestão 2005-2008) , solidariamente, em razão da inexecução do objeto do Convênio 510/2002 (Siafi 473960) , celebrado entre o município de Itatiaia/RJ e a referida fundação.
2.1. O ajuste teve por objeto a implantação de Estação de Tratamento de Água (ETA) naquela municipalidade, com vigência inicial de 11/12/2002 a 11/4/2003 e, após sucessivas prorrogações, tendo vigorado até 26/5/2008, prevendo-se recursos de R$ 677.001,32, sendo R$ 626.903,22 a cargo da União e R$ 50.098,10 a título de contrapartida municipal. A Funasa transferiu efetivamente duas parcelas, no montante de R$ 417.936,22
2.2. Após citação dos responsáveis, pela inexecução do objeto; e audiência de servidores da Funasa, por possível contribuição para a ocorrência do dano ao erário, bem como análise das alegações de defesa e razões de justificativa apresentadas, o Tribunal, por meio do Acórdão 4189/2020-TCU-Primeira Câmara (peça 151) , afastou a responsabilidade dos funcionários e condenou Jair Alexandre Gonçalves e Almir Dumay Lima, solidariamente, em débito e lhes aplicou multa, na forma transcrita na introdução acima.
2.3. Insatisfeito, Jair Alexandre Gonçalves interpôs o presente recurso de reconsideração (peças 196-197) , requerendo (peça 196, p. 6) :
a) acolher os argumentos apresentados pela defesa neste ponto para, no mérito, afastar o Sr. Jair Alexandre Gonçalves da responsabilização pelo débito apurado em solidariedade com outros responsáveis e julgar suas contas regulares conforme o parecer do corpo técnico do TCU;
ADMISSIBILIDADE
3. Reitera-se o exame preliminar de admissibilidade (peças 198-199) , ratificado pelo Exmo. Sr. Ministro-Relator, na peça 203, que concluiu pelo conhecimento do recurso, suspendendo-se os efeitos dos itens 9.2, 9.2.2, 9.3 e 9.7 do Acórdão 4189/2020-TCU-Primeira Câmara, relatado pelo Ministro Benjamin Zymler, estendendo-se aos responsáveis condenados em solidariedade, eis que preenchidos os requisitos processuais aplicáveis à espécie.
MÉRITO
4. Delimitação (peças 24 e 51) 
4.1. Constitui objeto do recurso a seguinte questão: Se o recorrente pode ser responsabilizado pelo descumprimento do pactuado no Convênio 510/2002.
5. Responsabilidade de Jair Alexandre Gonçalves na inexecução do objeto do Convênio 510/2002
5.1. O recorrente afirma não poder ser responsabilizado pela inexecução do Convênio 510/2002, tendo em vista os seguintes argumentos: 
a) A unidade técnica afastou a responsabilidade do recorrente, ao considerar que o desembolso a ele atribuído decorreu de imbróglio contratual instaurado na gestão do antecessor, cuja tratativa com a empresa contratada ocorreu em acordo judicial devidamente homologado em 23/12/2005 (peça 120, p. 16) . De uma forma ou de outra, o valor deveria ser pago, pois a empresa já havia concluído a fabricação e construção da ETA, tendo ficado impedida de instalá-la ante a não disponibilização da área pelo gestor municipal. O responsável buscou solucionar os problemas na licença ambiental, com reuniões realizadas com a Procuradoria da República. Com isso, propõe o julgamento das contas de Jair Alexandre Gonçalves regulares com ressalva (peça 196, p. 1-2) ; 
b) O Ministro Relator discorda do posicionamento da unidade técnica, ao considerar que o recorrente tinha ciência do embargo à utilização do terreno e poderia ter adotado providências para a resolução dos problemas. Ao não proceder nesse sentido e permitir o pagamento da segunda etapa dos serviços, assumiu o risco de não se atingir os objetivos ajuste. O julgador entende que o pagamento foi voluntário, pois consta de transação extrajudicial e não decisão judicial, em instrumento que se assemelha mais a reconhecimento da procedência do pedido, por ter anuído a quase totalidade dos pleitos formulados na inicial pela contratada. O responsável poderia ter pleiteado, por exemplo, prazo adicional para a disponibilização de área para a instalação da ETA. Entende que as parcelas pagas não guardaram relação com os serviços prestados, em oposição ao disposto no artigo 63, §2º, III, da Lei 4.320/1964. Com isso, o ex-prefeito agiu com culpa grave (peça 196, p. 2) ; 
c) O recorrente realizou acordo judicial, por meio da Procuradoria Jurídica, em ação de obrigação de fazer, nos autos do Processo 2004.081.000362-1, tendo adotado uma dentre as várias soluções possíveis, agindo nos limites da discricionariedade. Afirma que optou por realizar o ajuste em Juízo, em razão de o descumprimento do contrato ter ocorrido por culpa do prefeito antecessor, ao não adquirir a licença ambiental para o início das obras de instalação da estação com pavimentação do terreno (peças 196, p. 3; e 197) ;
d) Os problemas na execução da obra não ocorreram por culpa da administração, mas sim por entraves burocráticos com o Ibama e por descumprimento contratual por parte da contratada. Ao realizar o acordo judicial, o responsável não teria como prever que o contrato não seria cumprido por fatos alheios à atuação dele (peça 196, p. 4) ;
e) Ao contrário do que afirma o Relator a quo, o acordo judicial foi homologado por sentença judicial com análise de mérito, nos moldes do artigo 269, III, do antigo CPC, não pelo reconhecimento da procedência do pedido, tendo transitado em julgado e produzido efeitos, revestindo de legalidade o ato administrativo ora questionado (peça 196, p. 4) ;
f) Apesar da referência à Lei 4.320/1964 na deliberação combatida, é fato que a sentença judicial em questão se trata de coisa julgada protegida pela Constituição Federal, em respeito à segurança jurídica, com relação direta com a ideia de previsibilidade dos atos estatais (peça 196, p. 4-5) ;
g) O Relator a quo entende que a postura do recorrente poderia ter sido diferente, mas admite a possibilidade de outra decisão judicial contrária aos interesses do município, de modo a demonstrar que ele mesmo não está convencido de como seria a decisão do juiz. O posicionamento do julgador não tem o condão de afastar a legalidade do ato jurídico realizado no acordo judicial homologado por sentença, não podendo a parte ser punida com base em ato legalmente válido, ainda que distinto do entendimento do Tribunal de Contas e com posicionamento em sentido contrário ao da unidade técnica (peça 196, p. 5) ;
h) A decisão judicial, ainda que diversa do entendimento do Relator, produziu efeitos, que não devem ser questionados nesta TCE e sim em eventual ação rescisória, se assim entender (peça 196, p. 5) ;
i) O Tribunal de Contas da União (TCU) não dispõe de poder para rever decisão judicial transitada em julgado, conforme entendimento do Ministro Celso de Melo do Supremo Tribunal Federal (peça 196, p. 5) ;
j) O recorrente não pode ser responsabilizado solidariamente pelo débito apurado em razão do pagamento realizado mediante acordo judicial devidamente homologado, onde não foi apurada nenhuma ilegalidade (peça 196, p. 5-6) ;
k) Não restou evidenciados dolo ou culpa grave por parte do recorrente, que justifique a responsabilização dele pelo débito apurado, sendo inconstitucional a deliberação recorrida (peça 196, p. 6) .
Análise
5.2. Os argumentos do recorrente estão corretos. A responsabilidade do prefeito sucessor pela prestação de contas de recursos recebidos pelo antecessor, conforme prevista no enunciado número 3 da Súmula/TCU, constitui presunção relativa. Portanto pode ser afastada desde que a situação fática delineada no processo justifique essa medida (Acórdão 6677/2016-TCU-Primeira Câmara, relatado pelo Ministro Marcos Bemquerer) .
5.3. Pode-se observar que toda a controvérsia estabelecida nos autos decorreu de conduta culposa grave do ex-prefeito Almir Dumay Lima desde a formatação do ajuste, de modo a colocar o ora recorrente em situação para a qual não se exigiria conduta diversa senão dar continuidade ao acordo com a Funasa e ao contrato com empresa Engenharia Mecânica e Estruturas Metálicas S/A (EMEM) , na tentativa de ver instala a Estação de Tratamento de Água. Diante disso, cabe retomar o posicionamento da unidade técnica proferido nos autos, de modo a isentar de responsabilidade o recorrente.
5.4. O Convênio 510/2002, firmado entre a prefeitura de Itatiaia/RJ, por meio do prefeito antecessor ao recorrente; e a Funasa, previa a instalação de Sistema de Abastecimento de Água, prevendo-se, dentre outros itens, a construção de Estação de Tratamento de Água (ETA) (peça 1, p. 11) .
5.5. É importante lembrar que o convênio decorreu de grave conjuntura vivenciada pelos moradores do Município de Itatiaia/RJ, com inúmeros casos de infecção gastrointestinal possivelmente ocasionados por problemas na água consumida na região (peça 1, p. 121-125) . Com isso, mostrava-se urgente a construção de Estação de Tratamento de Água, para resolver o problema.
5.6. Destaque-se que o ente municipal, na pessoa de Almir Dumay Lima, antecessor ao recorrente, por meio de decreto, declarou de utilidade pública a área onde seria construída a Estação de Tratamento poucos dias antes da assinatura do ajuste (peça 1, p. 215-219) . Portanto, sequer o imóvel havia sido desapropriado efetivamente e o ente não era proprietário do bem. Diante disso, além da regularização quanto à propriedade do local onde seria construído o objeto da avença, restaria pendente, como é do conhecimento comum e do gestor abaixo da média, todo o trâmite relativo às licenças ambientais, sobretudo envolvendo gestão da água.
5.7. Assim, já na formatação do ajuste, havia séria deficiência estrutural, que exigiria do gestor dos recursos do ajuste cuidado excepcional, para evitar prejuízos ao erário, sobretudo na preparação anterior para a execução do objeto.  
5.8. Para a construção da ETA, a Prefeitura de Itatiaia lançou o edital de tomada de preços 5/2003, com data de abertura em 8/4/2003, tendo por objeto (peça 1, p. 129) :
' (...) construção de uma Estação de Tratamento de Água, compacta, pré-fabricada em aço ou em fibra de vidro reforçada, compreendendo o projeto, fabricação, transporte e montagem da mesma, composta de floculadores hidráulicos, decantadores lamelares e filtros de camada dupla de areia e antracito, auto laváveis através de retrolavagem, com capacidade para produção total de 45 lis, incluindo o escopo de serviços e fornecimentos contidos na Planilha de Preços - Anexo III, em terreno terraplenado liberado e de propriedade da Prefeitura Municipal de Itatiaia.'
5.9. Em decorrência da licitação, foi firmado o Contrato 43/2003 com a empresa Engenharia Mecânica e Estruturas Metálicas S.A (EMEM) , datado de 11/4/2003, no valor de R$ 626.820,00 (peça 2, p. 118 e 120-126) , cuja vigência inicial era de 120 dias, sendo duas vezes prorrogado, com vencimento final em 6/4/2004.
5.10. Em 19/11/2003, as partes firmaram o 1º Termo Aditivo ao Contrato 43/03, adequando as condições de pagamento da proposta da contratada ao programa de desembolso da Funasa, prevendo-se a seguinte sistemática de gastos (peça 3, p. 406) :
1ª parcela - Sinal de 30% do valor total na assinatura do contrato equivalente a R$ 188.046,00
2ª parcela - 36,66% do valor total, contra comprovação de compra de 100% das chapas de aço necessárias à fabricação, equivalente a R$ 29.792,21;
3ª parcela - 28,34% do valor total, na entrega da Estação de Tratamento de Água (ETA) na Fábrica da contratada equivalente a R$ 177.640,79
4ª parcela - 5% do valor total no término da montagem da ETA, no local de instalação, equivalente a R$ 31.341,00
5.11. Note-se que o esquema de pagamentos à contratada envolvia desde sinal antecipado até gastos para compra dos materiais destinados à fabricação da ETA, em sistemática questionável diante dos parâmetros de execução de despesas públicas, nos moldes previstos na Lei 4.320/1964. Entretanto, nenhuma modificação foi realizada nesses parâmetros e o contrato transcorreu com a fabricação da Estação de Tratamento pela EMEM.
5.12. Consta dos autos que a empresa comunicou, em 1º/12/2003, à municipalidade que a ETA estava com sua fabricação concluída e à disposição para transporte e instalação (peça 4, p. 40) , fato para o qual não há contestação nos autos. Em ação judicial contra o município, datada de 15/3/2004, ajuizada na Vara Cível da Comarca de Itatiaia/RJ, a empresa contratada pleiteou o pagamento da segunda parcela do contrato no valor de R$ 229.792,21 e a disponibilização da área para instalação da ETA para que pudesse iniciar a operação e fazer jus ao recebimento das parcelas restantes (peça 3, p. 22-56) . É importante observar que todos esses eventos ocorreram antes da posse do recorrente.
5.13. Na data de 7/7/2005, já na gestão de Jair Alexandre Gonçalves, em uma carta à prefeitura, a empresa relatou ter recebido somente o sinal de 30%, no valor de R$ 188.046,00. Informou que a ETA estava pronta há muito tempo em sua fábrica e que as parcelas faltantes não haviam sido regularizadas porque a área de terra destinada à instalação da Estação de Tratamento não havia sido disponibilizada pela prefeitura, obstando o implemento da condição para pagamento das parcelas restantes. Considerando o tempo decorrido e, com base no art. 65, inciso II, alínea 'd', da Lei 8.666/1993, ela realizou cálculo de reajustamento do saldo do contrato, concluindo pelo montante de R$ 655.213,83 a ser pago pela municipalidade (peça 4, p. 20-24) .
5.14. Destaque-se, ainda, que pouco mais de quatro meses depois da assinatura do convênio, as dificuldades ambientais para instauração da ETA no Parque Nacional de Itatiaia (PARNA) já se apresentaram claras à autoridade municipal, já havendo, inclusive, posicionamento expresso do Instituto Brasileiro de Meio Ambiente e dos Recursos Naturais Renováveis (Ibama) contrário ao empreendimento, sem a obrigatória licença ambiental, em manifestação datada de 17/9/2003 (peça 3, p. 140) :
'Pelo exposto, concordamos com as áreas técnicas do PARNA, da GEREX/RJ e da DIREC no sentido de não autorizar a construção da ETA no interior do Parque Nacional de Itatiaia e condicionando sua construção no raio de 10 Kms, à prévia autorização deste Instituto no obrigatório procedimento de licenciamento ambiental.'
5.15. O posicionamento do Ibama convergiu, naquele momento, para manifestações de outros entes no mesmo sentido, exigindo-se o licenciamento ambiental também no competente órgão estadual responsável pela análise (peça 3, p. 152-154) .
5.16. Todavia, no transcorrer do tempo, os órgãos ambientais, ao se depararem com as dificuldades locais com a gestão da água e considerando já haver no próprio Parque Nacional de Itatiaia estação rudimentar de tratamento de água, passaram a se manifestar no sentido de ser possível a instalação da ETA no local, desde que se realizassem os devidos estudos de impacto ambiental e as licenças dos respectivos órgãos.
5.17. Em 9/11/2005, foi realizada reunião na sede da Procuradoria da República do Município de Resende/RJ, com vistas a discutir os problemas na instalação da ETA no Parque Nacional de Itatiaia/RJ (peça 2, p. 250-252) . Na ocasião, o órgão ministerial ressaltou a necessidade de licenciamento ambiental a ser concedido pelo Ibama e, caso a atividade fosse caracterizada como potencialmente causadora de significativo dano ambiental, de Estudo e Relatório de Impacto Ambiental (EIA/RIMA) , além de compensações ambientais ao Parque. Todos estavam cientes, também, de que não seria possível a realização da obra em outra localidade fora do PARNA, em razão dos custos irrazoáveis. O próprio recorrente estava presente ao encontro.
5.18. Ressalte-se, inclusive, que o Município, após a reunião com o Ministério Público Federal, elaborou Estudo de Impacto Ambiental (peça 3, p. 343-396) , analisado posteriormente pelo parquet  (peça 4, p. 128-142) , tendo o órgão concluído, apesar da indicação de possíveis correções, não ter a instalação da ETA impacto ambiental significativo na localidade (peça 4) : 
'O empreendimento de que trata o EIA em análise, em que pese o fato destes analistas não terem realizado perícia no local, parece não ter impacto negativo significativo. Em relação à área do PARNA, o empreendimento ocupa apenas cerca de 0,00097% daquela, e não representará desmatamento ou abertura de novas vias de acesso, visto que a precária estação de captação existente no local já conta com uma estrada e três adutoras, e nenhuma nova será aberta. O fato de o manancial escolhido ter nascente e correr até o ponto de captação dentro de uma unidade de conservação é vantajoso para a população, sendo garantia adicional de qualidade da água.
 (...) 
Outro fato inegável, e impossível de não ser considerado é a prevalência do interesse público, relativo ao abastecimento de água de qualidade, com o histórico de disenterias relatado e o impacto disso sobre índices de desenvolvimento humano como esperança de vida e mortalidade infantil.'
5.19. Assim, o recorrente Jair Alexandre Gonçalves, ao tomar posse na prefeitura do Município de Itatiaia/RJ, em 2005, deparou-se com a seguinte realidade: situação urgente de saúde pública a ser solucionada, contratação firmada com empresa para construção de ETA já em andamento há quase um ano e meio, com a estação concluída, estando pendente o pagamento embasado em termo aditivo sem qualquer questionamento e com ação judicial em curso, além de intensas discussões para regularização ambiental da área, mas com clara possibilidade de solução.
5.20. De fato, as soluções possíveis ao responsável apresentavam dificuldade extraordinária. Não se mostra razoável imaginar que, diante daquela conjuntura, o ex-gestor teria outra opção senão dar continuidade à execução da ETA e intensificar as ações de licenciamento ambiental, para concluir o objeto do ajuste. O pagamento da segunda parcela à EMEM se apresentava como uma dentre as poucas opções do recorrente e se apresentava razoável diante daquela conjuntura. 
5.21. Por certo, poderia o recorrente discutir novos termos ao Contrato 43/03, com adição de prazos e cláusulas, o que seria até exigível diante do atraso no licenciamento ambiental da área. Entretanto, não se pode olvidar que a empresa já havia produzido a ETA, sem que se tenha contestação desse fato no processo, tendo cumprido etapa do contrato para o recebimento da parcela. 
5.22. Por certo, tem esta Corte prerrogativa de se manifestar em sentido contrário ao Poder Judiciário, tendo por base o princípio de independência das instâncias. No caso, entretanto, o posicionamento judicial em favor da EMEM era provável, não sendo desarrazoado ou eivado de culpa grave o ajuste realizado em Juízo pelo município (peça 197) , sem que se comprove, por óbvio, conluio entre os pactuantes, não havendo qualquer indício nesse sentido nos autos. Caso esta Corte tenha ciência de qualquer irregularidade ou crime praticado nesse sentido, por certo, deverá modificar eventual deliberação favorável à parte.
5.23. Além dos pontos já destacados, há provas nos autos da tentativa do recorrente de dar seguimento à implantação da ETA, inclusive com notificação extrajudicial à contratada (peça 2, p. 182, 236 e 258-264) . A descontinuidade do objeto decorreu, por certo, da grande controvérsia que se instaurou em relação ao licenciamento ambiental do empreendimento no Parque Nacional de Itatiaia e de problemas com a EMEM (peça 2, p. 361-363) .
5.24. Por fim, é importante informar que, em Ação Civil Pública interposta junto à 1ª Vara Federal de Resende, em que foram debatidos os mesmos fatos ora em debate, o Ministério Público Federal atribuiu a responsabilidade do dano ao erário decorrente das duas parcelas transferidas apenas ao antecessor Almir Dumay Lima. 
5.25. O pedido do parquet foi atendido, tendo sido o réu condenado ao ressarcimento do dano, pagamento de multa civil e dano moral coletivo, proibição de contratar com o poder público ou receber benefícios ou incentivos fiscais e creditícios, em sentença confirmada pelo Tribunal Regional Federal da Segunda Região (Processo 0000757-83.2009.4.02.5109) , com relatório, voto e acórdão publicados no e-DJF2R de 19/12/2019, juntados aos autos no decorrer desta instrução (peças 221-223) . Para melhor entendimento, transcreve-se abaixo trecho da ementa do julgado (peça 223, p. 1-2) :
'4. Durante a execução do projeto, a Funasa transferiu para o município de Itatiaia o valor total de R$ 417.936,22 (f. 3.636) , ao passo que o referido município pagou à empresa vencedora da tomada de preços R$ 417.838,21.
 (...) 
10. No caso concreto, houve a liberação de verba pública pelo réu sem a estrita observância das normas pertinentes, já que deflagrou procedimentos de licitação; firmou contrato com sociedade empresária; permitiu que se iniciasse a construção de estação de tratamento de água e, mesmo notificado pelo Ibama, prosseguiu com o projeto, inclusive com a terraplenagem da área. Como gestor municipal, uma de suas atribuições é a de tomar decisões em defesa do meio ambiente e proteger florestas, fauna e flora (artigo 23, VI e VII, da Constituição Federal/88) . Nesse sentido, o gestor municipal, ao apresentar projeto de construção e implantação de estação de tratamento de água, deve estar munido de prévio estudo sobre a viabilidade do empreendimento, a melhor área para tal, as características locais específicas e os requisitos legais a serem preenchidos. Nenhuma dessas medidas foi tomada. Ao revés, o então prefeito optou por implantar a estação de tratamento dentro do próprio Parque Nacional de Itatiaia, onde existia irregular núcleo primitivo de coleta. Aliás, mesmo após a municipalidade ter sido oficiada pelo Ibama sobre a impossibilidade de implantação da estação de tratamento de água dentro do Parque Nacional, por ser unidade de conservação de proteção integral, prosseguiu com seu projeto e com o pagamento à empresa responsável pela obra.
Com o decurso do tempo e, finalmente, obstada a implantação da estação de tratamento de água no Parque Nacional de Itatiaia, não foi possível o aproveitamento da estrutura construída e armazenada pela empresa em local ao ar livre e sem qualquer proteção.'
5.26. Dessa forma, os eventos que culminaram no descumprimento do objeto do convênio e no prejuízo ao erário são de responsabilidade do prefeito antecessor, não se podendo exigir do recorrente conduta diversa daquela tomada ao assumir a gestão do ente municipal. 
Prescrição
5.27. Por fim, faz-se necessário discutir, de ofício, a incidência da prescrição sobre a pretensão do Tribunal de julgar as contas do responsável irregulares, dado o recente julgamento, pelo STF, do RE 636.886 (tema 899 da repercussão geral) . Os significativos impactos deste julgamento foram objeto de análise pela Serur nos autos do TC Processo 027.624/2018-8. Por economia processual, juntou-se a estes autos (peça 224) cópia do exame e do pronunciamento da unidade emitidos pela Serur naquele processo, em que foram fundamentadas as seguintes premissas, que serão consideradas no presente exame:
a) pela jurisprudência até então vigente, a pretensão punitiva exercida pelo Tribunal de Contas estava sujeita à prescrição, regida pelos critérios fixados no Acórdão 1441/2016-TCU-Plenário. Já quanto ao débito, a ação de ressarcimento era considerada imprescritível, por expressa previsão do art. 37, § 5º, da Constituição Federal. No entanto, ao julgar o RE 636.886, o STF conferiu nova interpretação a esse dispositivo, fixando a tese de que 'é prescritível a pretensão de ressarcimento ao erário fundada em decisão de Tribunal de Contas';
b) embora o RE 636.886 tenha por objeto a execução de acórdão condenatório proferido pelo TCU, a interpretação conferida pelo STF ao art. 37, § 5º, da Constituição, afeta a ação de ressarcimento como um todo, abrangendo não só a execução, mas também a pretensão condenatória. E, ao contrário da decisão proferida no julgamento do tema 897 (RE 852.475) , no tema 899, relativo à atuação do Tribunal de Contas, a conclusão de que a pretensão de ressarcimento é prescritível foi estabelecida de forma categórica, sem ressalvar as condutas dolosas;
c) as pretensões punitiva e de ressarcimento devem observar o mesmo regime na atividade de controle externo, dado o objetivo comum da prescrição, de fixar prazo para o Tribunal de Contas agir, buscando caracterizar o ilícito, identificar seu autor, dimensionar as consequências da conduta (em especial, a quantificação do dano) e impor as consequências legais, independentemente do fato de tais consequências terem natureza punitiva ou ressarcitória;
d) o Código Civil e a Lei 9.873/1999 constituem as duas alternativas que, de forma mais consistente, polarizam os debates acerca do regime de prescrição a ser observado no processo de controle externo. Não obstante a relevância dos fundamentos utilizados no Acórdão 1441/2016-TCU-Plenário, favoráveis à aplicação do Código Civil, a Lei 9.873/1999 adota balizas usuais no âmbito do direito público, prevê causas de interrupção em tudo compatíveis com o processo de controle externo e já vem sendo utilizada pelo STF para limitar o exercício da pretensão punitiva pelo TCU, em decisões posteriores ao Acórdão 1441/2016-TCU-Plenário. Assim, até que sobrevenha norma específica, entende-se que a prescrição das medidas de ressarcimento a cargo do tribunal de contas deve observar o regime Lei 9.873/1999;
e) considerando, porém, que o acórdão proferido no RE 636.886 ainda está sujeito à oposição de embargos declaratórios, não é recomendável reconhecer a prescrição desde logo, ante a possibilidade de esclarecimento da decisão em sentido diverso do ora defendido (como, por exemplo, no que se refere aos atos dolosos) ou mesmo a modulação de seus efeitos, para preservar as ações de controle instauradas com base no entendimento jurisprudencial até então vigente;
f) assim, nos casos em que a prescrição não tenha ocorrido por nenhum dos dois regimes (Código Civil ou Lei 9.873/1999) , o desfecho do processo não se alterará, qualquer que seja a premissa adotada (imprescritibilidade, prescritibilidade pelo Código Civil ou pela Lei 9.873/1999) , viabilizando-se o imediato julgamento. Já nas situações em que a pretensão de ressarcimento esteja prescrita por algum dos dois regimes, ou por ambos, é recomendável que o julgamento do processo seja sobrestado, até ulterior deliberação do Tribunal. 
5.28. Partindo-se dessas premissas, passa-se ao exame da prescrição no caso em exame.  
Análise da prescrição segundo os critérios do Acórdão 1441/2016-TCU-Plenário
5.29. O Tribunal entende que a pretensão punitiva da Corte se subordina-se ao prazo geral de prescrição indicado no art. 205 do Código Civil ou vintenária a depender da data das irregularidades. Igual sistemática deve ser utilizada na definição da incidência da prescrição quanto ao débito ou por conta do julgamento pela irregularidade das contas.
5.30. A divergência jurisprudencial existente no Tribunal no tocante à prescrição da pretensão punitiva foi uniformizada por meio do Acórdão 1441/2016-TCU-Plenário, de 8/6/2016, da relatoria do Ministro Benjamin Zymler, no sentido de se adotar o regime prescricional previsto no Código Civil, no seguinte sentido:
'ACORDAM os Ministros do Tribunal de Contas da União, reunidos em Sessão do Plenário, ante as razões expostas pelo Redator, em:
9.1. deixar assente que:
9.1.1. a pretensão punitiva do Tribunal de Contas da União subordina-se ao prazo geral de prescrição indicado no art. 205 do Código Civil;
9.1.2. a prescrição a que se refere o subitem anterior é contada a partir da data de ocorrência da irregularidade sancionada, nos termos do art. 189 do Código Civil;
9.1.3. o ato que ordenar a citação, a audiência ou oitiva da parte interrompe a prescrição de que trata o subitem 9.1.1, nos termos do art. 202, inciso I, do Código Civil;
9.1.4. a prescrição interrompida recomeça a correr da data em que for ordenada a citação, a audiência ou oitiva da parte, nos termos do art. 202, parágrafo único, parte inicial, do Código Civil;
9.1.5. haverá a suspensão da prescrição toda vez que o responsável apresentar elementos adicionais de defesa, ou mesmo quando forem necessárias diligências causadas por conta de algum fato novo trazido pelos jurisdicionados, não suficientemente documentado nas manifestações processuais, sendo que a paralisação da contagem do prazo ocorrerá no período compreendido entre a juntada dos elementos adicionais de defesa ou da peça contendo o fato novo e a análise dos referidos elementos ou da resposta da diligência, nos termos do art. 160, §2º, do Regimento Interno;
9.1.6. a ocorrência desta espécie de prescrição será aferida, independentemente de alegação da parte, em cada processo no qual haja intenção de aplicação das sanções previstas na Lei 8.443/1992;
9.1.7. o entendimento consubstanciado nos subitens anteriores será aplicado, de imediato, aos processos novos (autuados a partir desta data) bem como àqueles pendentes de decisão de mérito ou de apreciação de recurso por este Tribunal; (...) '
5.31. Na espécie, apesar de concordar com o posicionamento da unidade técnica de que teria incidido o prazo decenal de prescrição do Código Civil a todos os responsáveis, com exceção de Almir Dumay Lima, o Tribunal, ao final, aplicou multa tanto ao prefeito antecessor, quanto ao ora recorrente (peça 152, p. 3, itens 16-17) . 
5.32. Além disso, a unidade técnica considera como termo inicial de contagem da prescrição em relação a Almir o parecer financeiro sobre a prestação de contas da primeira parcela, datado de 11/7/2008 (peças 2, p. 233; e 153, p. 21-22, itens 43-49) . Entretanto, tanto em relação a esse responsável quanto no que tange ao recorrente, deve-se contar o prazo prescricional a partir das irregularidades, consubstanciadas nos respectivos pagamentos irregulares (itens 9.2.1 e 9.2.2 do acórdão recorrido) . 
5.33. No caso concreto, o julgamento pela irregularidade das contas dos responsáveis decorreu de pagamentos irregulares à empresa EMEM, nos dias 25/8/2003 e 1º/12/2005 (peças 2, p. 347 e 351; e 151) . Logo, a possibilidade de imputação de débito e multa às partes, sob esse paradigma, estaria prescrita em 25/8/2013 e 1º/12/2015.
5.34. De acordo com inciso 9.1.3 do Acórdão 1441/2016-TCU-Plenário, o ato que ordenar a citação, a audiência ou oitiva da parte interrompe a prescrição. No caso, a citação a audiência dos responsáveis sobre as irregularidades descritas no relatório de auditoria foi ordenada pelo Ministro Benjamin Zymler, em despacho prolatado em 11/9/2015 (peça 11) , interrompendo-se o prazo prescricional apenas para o ora recorrente, prescrevendo-se a possibilidade de imputação de débito e multa a Almir Dumay Lima. Para Jair Alexandre Gonçalves, portanto, o prazo prescricional estaria concluído em 11/9/2025.
5.35. O julgamento pela irregularidade das contas desse responsável, com imputação de débito e aplicação de multa, entretanto, ocorreu em 7/4/2020, por meio do acórdão ora recorrido (peça 151) , não tendo ocorrido, assim, a prescrição em relação a Jair Alexandre Gonçalves, com base nessas premissas.
5.36. Dessa forma, conclui-se pela impossibilidade de o Tribunal julgar imputar débito e aplicar multa a Almir Dumay Lima, tendo-se operado a prescrição das pretensões punitiva e ressarcitória do Tribunal; bem como pela possibilidade de aplicações de sanções e imputação de débito ao ora recorrente, sob esse prisma.
Análise da prescrição pelo regime da Lei 9.873/1999 
5.37. Ao se utilizar as premissas estabelecidas pela Lei 9.873/1999, na forma colocada no paradigma juntado à peça 224 dos autos, aos fatos tratados nos presentes autos, verifica-se que a prescrição se operou para ambos os responsáveis, impossibilitando, em igual medida, imputação de débito e multas às partes.
5.38. Na hipótese em exame, contado o prazo quinquenal a partir das datas das práticas dos atos, conforme o artigo 1º da norma, os termos iniciais da prescrição seriam 25/8/2003 e 1º/12/2005 (itens 9.2.1 e 9.2.2 do acórdão recorrido) , em relação a Almir Dumay Lima e Jair Alexandre Gonçalves, respectivamente. 
5.39. Interrompe-se a prescrição pela notificação ou citação do acusado, inclusive, por meio de edital, nos termos do artigo 2º, inciso I, da Lei 9.873/1999. Almir Dumay Lima foi notificado efetivamente na fase interna da TCE apenas em 2/9/2009, conforme documentação presente nos autos (peça 2, p. 316) , tendo transcorrido mais de cinco anos contados da irregularidade a ele imputada. 
5.40. De outro lado, constitui hipótese de interrupção da prescrição, conforme o artigo 2º, inciso II, da Lei 9.873/1999, qualquer ato inequívoco que importe apuração dos fatos. Nessa linha, a TCE foi instaurada pela Funasa em 3/8/2009 (peça 4, p. 270) , evento que se subsome à hipótese da norma,  interrompendo-se o prazo prescricional apenas no caso de Jair Alexandre Gonçalves. 
5.41. Na fase interna da TCE, o recorrente teve ciência das irregularidades em 2/2/2010 (peça 3, p. 4 e 20) e também sobre a análise da defesa por ele apresentada, em 16/7/2010 (peça 3, p. 100 e 108) . Nesta Corte, Jair Alexandre Gonçalves foi citado inicialmente em 30/9/2015 (peças 14 e 19) , portanto, mais de cinco anos depois do último fator interruptivo, ainda que não se discuta a unicidade dos fatores interruptivos de prescrição na Lei 9.873/1999. Portanto, as pretensões punitiva e ressarcitória desta Corte restaram fulminadas também em relação ao recorrente. O acórdão recorrido foi proferido apenas em 7/4/2020.
5.42. Dessa forma, constata-se que, com base na Lei 9.873/1999, aplicada por analogia ao processo nesta Corte, ocorreu a prescrição da pretensão desta Corte tanto em relação ao recorrente quanto no que concerne a Almir Dumay Lima.
Conclusão sobre a prescrição
5.43. Assim, seja sob a perspectiva do Acórdão 1441/2016-TCU-Plenário, relatado pelo Ministro Benjamin Zymler, ou com base na Lei 9.873/1999, a possibilidade de o Tribunal imputar débito e aplicar multa a Almir Dumay Lima se apresenta fulminada pela prescrição. 
5.44. Em relação a Jair Alexandre Gonçalves, as pretensões punitiva e ressarcitória do restaram prescritas, considerando-se o disposto na Lei 9.873/1999, além da extensão do reconhecimento da prescrição da dívida solidária. 
5.45. Destaque-se, por oportuno, que, tendo em vista os fundamentos jurídicos e fáticos apresentados no paradigma juntado à peça 224 dos autos, o sistema jurídico abarcado pela referida norma se apresenta como a melhor opção desta Corte no enfrentamento da prescrição, mesmo diante das fragilidades discutidas nesta instrução.
5.46. Entretanto, tendo em vista a possibilidade de esclarecimentos ou modulação dos efeitos da decisão do STF relativa ao Tema 899 da repercussão geral da Corte, faz-se necessário sobrestar os presentes autos até que sobrevenha o trânsito em julgado da referida deliberação. 
CONCLUSÃO
6. Das análises anteriores, conclui-se que:
a) A responsabilidade do prefeito sucessor pela prestação de contas de recursos recebidos pelo antecessor, conforme prevista no enunciado número 3 da Súmula/TCU, constitui presunção relativa. Portanto pode ser afastada desde que a situação fática delineada no processo justifique essa medida; 
b) Em decorrência do sentido e alcance do art. 37, § 5º, da Constituição Federal, definidos pelo STF no julgamento do Recurso Extraordinário 636.886, é prescritível a pretensão reparatória exercida pelo tribunal de contas. Os fundamentos da decisão e a ausência de ressalvas na enunciação da tese permitem concluir que a ação de ressarcimento pode se desenvolver a qualquer tempo, na hipótese de condutas dolosas, apenas no âmbito judicial, sujeitando-se à prescrição na esfera administrativa; e 
c) Até que sobrevenha norma específica para disciplinar a prescrição relativa à atuação do tribunal de contas, entende-se aplicável o regime previsto na Lei 9.873/1999. Referida lei contempla parâmetros que preponderam no conjunto de normas de direito público e que são compatíveis com o rito do processo de controle externo, e já é utilizada pelo STF para estabelecer limitação temporal ao exercício da pretensão punitiva pelo TCU;
6.1. Assim, diante da análise empreendida acima, verifica-se que o recorrente demonstrou não ser responsável pelas irregularidades descritas nos autos, o que imporia a modificação do acórdão recorrido, com julgamento das contas dele pela regularidade com ressalva. Entretanto, deve-se considerar as discussões relativas à prescrição.
6.2. Nessa linha, tendo em conta o regime jurídico da Lei 9.873/1999, as pretensões punitiva e ressarcitória desta Corte em relação a Jair Alexandre Gonçalves restaram fulminadas pela incidência do prazo prescricional.
6.3. De outro lado, em análise de ofício, seja sob os parâmetros do Acórdão 1441/2016-TCU-Plenário, relatado pelo Ministro Benjamin Zymler, ou com base na Lei 9.873/1999, a possibilidade de o Tribunal imputar débito ou aplicar multa a Almir Dumay Lima restou prescrita.
6.4. De todo modo, tendo em vista a possibilidade de esclarecimentos ou modulação dos efeitos da decisão do STF relativa ao RE 636.886/AL (tema 899 da repercussão geral) , faz-se necessário sobrestar os presentes autos até que sobrevenha o trânsito em julgado da referida deliberação, sobretudo por conta do posicionamento relativo ao responsável Almir Dumay Lima.
PROPOSTA DE ENCAMINHAMENTO
7. Diante do exposto, com fundamento nos artigos 32, inciso I; e 33, da Lei 8.443/1992, submetem-se os autos à consideração superior, com posterior encaminhamento ao Ministério Público junto ao Tribunal de Contas da União e ao Gabinete do Relator, propondo:
a) o sobrestamento dos autos até que sobrevenha o trânsito em julgado do RE 636.886/AL (tema 899 da repercussão geral) ou posterior deliberação do Tribunal acerca do tema;
b) comunicar a deliberação que vier a ser proferida por esta Corte ao recorrente, à Fundação Nacional de Saúde, à Procuradoria da República no Estado do Rio de Janeiro e aos demais interessados."
6. O titular da Secretaria de Recursos (peça 227) , com anuência do Ministério Público junto ao TCU (peça 228) , discordou da proposta de sobrestamento dos autos, defendendo o regular prosseguimento do processo para dar provimento ao recurso de reconsideração sob exame, nos seguintes termos:
"Manifesto-me de acordo com o encaminhamento proposto no exame antecedente, no sentido de dar provimento ao recurso de reconsideração interposto por Jair Alexandre Gonçalves contra o Acórdão 4189/2020-TCU-Primeira Câmara (peça 151) , relatado pelo Ministro Benjamin Zymler.
2. Há, contudo, retificações a serem feitas quanto à análise da prescrição, as quais têm o condão de alterar a conclusão da Unidade Técnica de que a prescrição haveria se operado no caso concreto. 
3. No ressarcimento, 'data do débito' (para fins de incidência de encargos legais) e 'data do início da prescrição' não necessariamente coincidem, notadamente no caso de repasses sujeitos a prestação de contas específica.
4. A data de transferência dos recursos é um termo adequado para a incidência de encargos legais (art. 9º, I, da IN-TCU 71/2012) , mas não para início da prescrição. Para este outro fim, no regime do Código Civil, considera-se o fim do prazo para prestação de contas (art. 4º, § 1º, I, da citada IN) , por dois fundamentos, interligados: (a) o próprio conceito de prescrição, que surge quando se caracteriza a inércia do titular do direito violado; e (b) a causa de impedimento prevista no art. 199, II, do Código Civil ('não corre igualmente a prescrição: II - não estando vencido o prazo' da obrigação) .
5. Assim, em convênios, enquanto não exaurido o prazo para a prestação de contas, não se inicia a prescrição do ressarcimento (cf. Acórdão 6594/2020-TCU-Segunda Câmara, Ministro Marcos Bemquerer, e Acórdão 1470/2020-TCU-Segunda Câmara, Ministra Ana Arraes, exemplificativamente) .
6. O ajuste teve vigência no período de 11/12/2002 a 26/5/2008 e previa a prestação de contas em até 60 dias após o término, ou seja, até 25/7/2008 (peça 2, p. 276) . Logo, no regime do Código Civil, o termo inicial da prescrição não seria a data dos débitos (25/8/2003 e 1/12/2005) , mas sim 26/7/2008  (dia seguinte ao fim do prazo para prestar contas) . Considerando que a citação e a audiência dos responsáveis foram ordenadas pelo Ministro Benjamin Zymler em despacho prolatado em 11/9/2015 (peça 11) , conclui-se que não se operou a prescrição para nenhum dos ex-gestores, segundo os critérios do Acórdão 1441/2016-TCU-Plenário. 
7. Já no regime da Lei 9.873/1999, deve-se observar que a não apresentação de contas é conduta omissiva e, como tal, permanente por excelência. Portanto, as consequências da omissão são ainda mais gravosas no regime da Lei 9.873/1999, por força de seu art. 1º, pois, em infrações de caráter permanente, a prescrição só se inicia 'do dia em que tiver cessado' a permanência. 
8. Logo, no regime da Lei 9.873/1999, a prescrição do ressarcimento, no caso de convênios e instrumentos congêneres, só começa a fluir do momento em que forem prestadas as contas, mesmo que já esteja vencido o prazo para tanto (como enfatizado pelo STF no voto do ministro Roberto Barroso, no MS 32.201, assim como no voto do ministro Gilmar Mendes, no RE 636.886) .
9. No caso em exame, não foi localizada nos autos a prestação final de contas, após encerrada a avença. No entanto, observou-se que foram entregues prestações de contas parciais, ainda no decurso do convênio, relativas às duas parcelas repassadas. Diante disso, tendo em vista que a fluência da prescrição só se inicia a partir do momento em que o titular do direito violado já possa agir, ou seja, a partir do fim da avença e do respectivo prazo para prestação das contas, bem como considerando que houve prestações de contas parciais, e, portanto, não houve omissão no dever de prestar contas, considera-se que o termo inicial da prescrição, no regime da Lei 9.873/1999, no caso concreto, é 26/7/2008, dia seguinte ao fim do prazo para prestar contas. 
10. A contagem do prazo prescricional foi interrompida, no caso do Sr. Almir Dumay Lima, pela sua notificação na fase interna da TCE, em 2/9/2009 (peça 2, p. 316) . O recorrente teve ciência das irregularidades em 2/2/2010 (peça 3, p. 4 e 20) . 
11. Posteriormente, foram constatadas hipóteses de interrupção da prescrição, à luz do artigo 2º, inciso II, da Lei 9.873/1999, refletidas em qualquer ato inequívoco que importe apuração dos fatos. Nesse sentido, constatam-se as seguintes ocorrências: 
11.1. em 28/8/2009, Despacho concluindo que o objeto não foi executado (peça 2, p. 298) ;
11.2. em 3/9/2010, Relatório de Tomada de Contas Especial 510/2002 (peça 4, p. 268-280) ;
11.3. em 29/8/2013, Despacho DPPCE/DP/SFC/CGU-PR 6669/2013, para saneamento do processo (peça 5, p. 52-56) ;
11.4. em 27/4/2015, Relatório de Auditoria 903/2015 (peça 5, p. 110-112) . 
12. A prescrição também é interrompida 'pela notificação ou citação do indiciado ou acusado, inclusive por meio de edital', nos termos do art. 2º, I, da Lei 9.873/1999. Nesta Corte, os responsáveis foram citados em mais de uma ocasião, conforme tabela a seguir:
	Responsável
	Expediente
	Data da ciência

	Almir Dumay Lima
	Edital 116/2015- TCU/SECEX-RJ (peça 29) 
	28/12/2015 (peça 31) 

		Edital 10/2017-TCU/SECEX-RJ (peça 97) 
	6/2/2017 (peça 98) 

		Edital 7/2019-TCU/SECEX-RJ (peça 138) 
	24/1/2019 (peça 138) 

	Jair Alexandre Gonçalves
	Ofício 2866/2015- TCU/SECEX-RJ (peça 14) 
	30/9/2015 (peça 19) 

		Ofício 1177/2016-TCU/SECEX- RJ (peça 52) 
	13/5/2016 (peça 65) 

		Ofício 2686/2018-TCU/SECEX- RJ (peça 111) 
	22/10/2018 (peça 115) 

13. Por fim, a prescrição também se interrompe 'pela decisão condenatória recorrível' (art. 2º, III, da Lei 9.873/1999) . Com esse fundamento, houve a interrupção em 7/4/2020, data da sessão em que foi proferido o acórdão condenatório (peça 151) .
14. De todo o exposto, conclui-se que não restou configurada a prescrição, seja em face dos parâmetros definidos pelo Acórdão 1441/2016-TCU-Plenário, seja à luz das regras designadas pela Lei 9.873/1999.
15. Assim, cabe dar prosseguimento regular ao processo, propondo-se o acolhimento dos argumentos trazidos em sede recursal, nos termos esposados pela Unidade Técnica desta Secretaria de Recursos.
	É o Relatório.

8.1. Leonardo Alexandre (173.509/OAB-RJ), representando Jair Alexandre Gonçalves.

Subprocurador-Geral Lucas Rocha Furtado.

TOMADA DE CONTAS ESPECIAL. FUNASA. CONVÊNIO. IMPLANTAÇÃO DE SISTEMA DE ABASTECIMENO DE ÁGUA. INEXECUÇÃO DO OBJETO. RESTRIÇÃO AMBIENTAL NA ÁREA ESCOLHIDA PARA INSTALAÇÃO DA ESTAÇÃO DE TRATAMENTO. IRREGULARIDADE DAS CONTAS. DÉBITO. MULTA. RECURSO DE RECONSIDERAÇÃO. CONHECIMENTO. AUSÊNCIA DE NEXO DE CAUSALIDADE ENTRE A CONDUTA DO PREFEITO SUCESSOR E O DANO. DANO DECORRENTE DA GESTÃO DO PREFEITO ANTECESSOR. ARGUMENTOS SUFICIENTES PARA REFORMA DO JULGADO. PROVIMENTO.

TOMADA DE CONTAS ESPECIAL (TCE)

Secretaria de Recursos (Serur); Secretaria de Controle Externo de Tomada de Contas Especial (SecexTCE).

Em julgamento, recurso de reconsideração interposto por Jair Alexandre Gonçalves, ex-prefeito do Município de Itatiaia/RJ (gestão 2005-2008) , contra o Acórdão 4189/2020-TCU-Primeira Câmara, por meio do qual este Tribunal, no que interessa à presente impugnação, julgou irregulares as suas contas, condenando-o, solidariamente com o prefeito antecessor, em débito e aplicando-lhe multa, no âmbito de tomada de contas especial (TCE) instaurada pela Fundação Nacional de Saúde (Funasa) em razão da inexecução de convênio para implantação de sistema de abastecimento de água no município.
2. Nesta oportunidade, o recorrente busca impugnar a decisão desta Corte aduzindo, em síntese, os seguintes argumentos, mais bem descritos no relatório que antecede este voto, os quais afastariam a sua responsabilidade pelo dano que lhe fora imputado:
2.1. A unidade técnica teria afastado a responsabilidade do recorrente ao considerar que o desembolso a ele atribuído decorreu de imbróglio contratual verificado na gestão do antecessor, cuja tratativa com a empresa contratada se deu mediante acordo judicial devidamente homologado em 23/12/2005;
2.2. O descumprimento contratual teria ocorrido por culpa do prefeito antecessor;
2.3. O acordo judicial teria sido realizado por meio da Procuradoria Jurídica, com a adoção de uma entre as várias soluções possíveis, nos limites da discricionariedade;
2.4. Não poderia ser o recorrente punido com base em ato legalmente válido (ato jurídico realizado no acordo judicial homologado por sentença) , ainda que distinto do entendimento do Tribunal de Contas;
2.5. Não haveria, no caso, dolo ou culpa grave que justificassem a responsabilização do recorrente pelo débito.
3. Examinadas as razões recursais, o auditor responsável pela instrução do feito entendeu que "o recorrente demonstrou não ser responsável pelas irregularidades descritas nos autos, o que imporia a modificação do acórdão recorrido, com julgamento das contas dele pela regularidade com ressalva" (peça 225, p. 13) . Contudo, após análise da prescrição das pretensões de ressarcimento e punitiva, propôs "o sobrestamento dos autos até que sobrevenha o trânsito em julgado do RE 636.886/AL (tema 899 da repercussão geral) ou posterior deliberação do Tribunal acerca do tema" (peça 225, p. 14) . 
4. O titular da Secretaria de Recursos (Serur) , com anuência do Ministério Público junto ao TCU, discordou da proposta de sobrestamento dos autos, defendendo o regular prosseguimento do processo para dar provimento ao recurso de reconsideração sob exame.
5. Feita essa breve contextualização, passo a decidir.
II
6. Preliminarmente, ratifico o despacho exarado no sentido de que o presente recurso deve ser conhecido, por preencher os requisitos de admissibilidade previstos na Lei 8.443/1992.
7. Quanto ao mérito, concordo com a análise empreendida pelo titular da secretaria especializada, transcrita no relatório precedente, a qual contou com a anuência do Ministério Público junto ao TCU, razão pela qual incorporo seus fundamentos às minhas razões de decidir, sem prejuízo das considerações que passo a expor.
8. O convênio sob análise teve por objeto a implantação de Estação de Tratamento de Água (ETA) no Município de Itatiaia/RJ. Celebrado entre a referida municipalidade e a Funasa em 11/12/2002, teve sua vigência prorrogada, sucessivas vezes, para 26/5/2008, abarcando duas gestões: a de Almir Dumay Lima (2001-2004) e a de Jair Alexandre Gonçalves (2005-2008) . A fundação realizou dois repasses ao município, sendo a última parcela, das três previstas, não liberada em razão da não aprovação da prestação de contas da primeira. 
9. A inexecução do objeto decorreu de problemas com o licenciamento ambiental do terreno em que seria instalada a Estação de Tratamento de Água. Como a área reservada para a tanto estava inserida em uma unidade de conservação ambiental (Parque Nacional de Itatiaia) , o Instituto Brasileiro do Meio Ambiente e dos Recursos Naturais Renováveis (Ibama) negou a autorização de instalação. As obras foram, então, paralisadas após a realização dos serviços de limpeza e terraplanagem. 
10. A primeira parcela do convênio, no valor original de R$ 188.046,00, foi paga pelo prefeito antecessor, Almir Dumay Lima, à empresa contratada para a implantação do sistema "tão logo foi emitida a ordem para início dos serviços" (peça 152, p. 4) . Já o pagamento da segunda parcela, no valor original de R$ 229.792,21, ocorreu por meio de transação extrajudicial durante a gestão do recorrente (peça 152, p. 2) .
11. Diante do não atingimento das finalidades do convênio, os recursos repassados foram integralmente impugnados. 
12. Especificamente quanto ao recorrente, Jair Alexandre Gonçalves, a Secretaria de Controle Externo de Tomada de Contas Especial (SecexTCE) propôs, na fase de análise das alegações de defesa, com concordância do Ministério Público junto ao TCU, acolher parcialmente os argumentos por ele apresentados, com o consequente julgamento pela regularidade com ressalva das contas (peça 152, p. 3) . 
13. O Relator a quo, Ministro Benjamin Zymler, entendeu, no entanto, que o ora recorrente deveria responder pela despesa ocorrida durante o seu mandato, solidariamente com o gestor antecessor, proposta que prevaleceu no acórdão impugnado. 
14. Destacou, em fundamento, que a transação extrajudicial, derivada da vontade das partes, ocorrera com o atendimento da quase totalidade dos pleitos formulados pela contratada, aproximando a decisão do reconhecimento da procedência do pedido. Argumentou, em acréscimo, que o gestor poderia tomar medidas alternativas, como pleitear a concessão de prazo adicional para disponibilização de área para instalação dos equipamentos ou mesmo questionar a ilegalidade do primeiro pagamento, que permitiu à contratada receber recursos sem correspondência com a execução física dos serviços (peça 152, p. 4) .
15. Segundo apontou o Relator a quo, o recorrente "tinha ciência do embargo à utilização do terreno inicialmente pretendido e poderia ter adotado providências com vistas resolução das pendências ou à escolha de outro local para implantação do sistema de abastecimento de água" (peça 152, p. 4) .
16. Feita essa breve síntese dos fatos do processo e após analisar os argumentos recursais e os pareceres emitidos nos autos pelas unidades técnicas (SecexTCE e Serur) e pelo Ministério Público de Contas, entendo que assiste razão ao recorrente, não obstante a bem estruturada fundamentação trazida pelo Relator a quo, acolhida pelo colegiado na ocasião do primeiro julgamento desta TCE.
17. Como bem destacam Cristiano Chaves de Farias, Nelson Rosenvald e Felipe Peixoto Braga Netto, "[o] nexo causal imita a vida em todo o seu caos, desordem e incerteza" (Curso de direito civil: responsabilidade civil. 5. ed. Salvador: Juspodivm, 2018) , assertiva que indica como pode ser difícil, a depender do caso, identificar os responsáveis pelo dano, notadamente quando houver concurso de causas.
18. No caso sob exame, os problemas que ensejaram a inexecução do ajuste ocorreram todos na gestão do Prefeito antecessor, conforme apontou o auditor da Serur no seguinte excerto, argumentos que incorporo às minhas razões decisórias (destaques acrescidos) : 
"5.4. O Convênio 510/2002, firmado entre a prefeitura de Itatiaia/RJ, por meio do prefeito antecessor ao recorrente; e a Funasa, previa a instalação de Sistema de Abastecimento de Água, prevendo-se, dentre outros itens, a construção de Estação de Tratamento de Água (ETA) (peça 1, p. 11) .
5.5. É importante lembrar que o convênio decorreu de grave conjuntura vivenciada pelos moradores do Município de Itatiaia/RJ, com inúmeros casos de infecção gastrointestinal possivelmente ocasionados por problemas na água consumida na região (peça 1, p. 121-125) . Com isso, mostrava-se urgente a construção de Estação de Tratamento de Água, para resolver o problema.
5.6. Destaque-se que o ente municipal, na pessoa de Almir Dumay Lima, antecessor ao recorrente, por meio de decreto, declarou de utilidade pública a área onde seria construída a Estação de Tratamento poucos dias antes da assinatura do ajuste (peça 1, p. 215-219) . Portanto, sequer o imóvel havia sido desapropriado efetivamente e o ente não era proprietário do bem. Diante disso, além da regularização quanto à propriedade do local onde seria construído o objeto da avença, restaria pendente, como é do conhecimento comum e do gestor abaixo da média, todo o trâmite relativo às licenças ambientais, sobretudo envolvendo gestão da água.
5.7. Assim, já na formatação do ajuste, havia séria deficiência estrutural, que exigiria do gestor dos recursos do ajuste cuidado excepcional, para evitar prejuízos ao erário, sobretudo na preparação anterior para a execução do objeto.  
 (...) 
5.9. Em decorrência da licitação, foi firmado o Contrato 43/2003 com a empresa Engenharia Mecânica e Estruturas Metálicas S.A (EMEM) , datado de 11/4/2003, no valor de R$ 626.820,00 (peça 2, p. 118 e 120-126) , cuja vigência inicial era de 120 dias, sendo duas vezes prorrogado, com vencimento final em 6/4/2004.
 (...) 
5.11. Note-se que o esquema de pagamentos à contratada envolvia desde sinal antecipado até gastos para compra dos materiais destinados à fabricação da ETA, em sistemática questionável diante dos parâmetros de execução de despesas públicas, nos moldes previstos na Lei 4.320/1964. Entretanto, nenhuma modificação foi realizada nesses parâmetros e o contrato transcorreu com a fabricação da Estação de Tratamento pela EMEM.
5.12. Consta dos autos que a empresa comunicou, em 1º/12/2003, à municipalidade que a ETA estava com sua fabricação concluída e à disposição para transporte e instalação (peça 4, p. 40) , fato para o qual não há contestação nos autos. Em ação judicial contra o município, datada de 15/3/2004, ajuizada na Vara Cível da Comarca de Itatiaia/RJ, a empresa contratada pleiteou o pagamento da segunda parcela do contrato no valor de R$ 229.792,21 e a disponibilização da área para instalação da ETA para que pudesse iniciar a operação e fazer jus ao recebimento das parcelas restantes (peça 3, p. 22-56) . É importante observar que todos esses eventos ocorreram antes da posse do recorrente.
5.13. Na data de 7/7/2005, já na gestão de Jair Alexandre Gonçalves, em uma carta à prefeitura, a empresa relatou ter recebido somente o sinal de 30%, no valor de R$ 188.046,00. Informou que a ETA estava pronta há muito tempo em sua fábrica e que as parcelas faltantes não haviam sido regularizadas porque a área de terra destinada à instalação da Estação de Tratamento não havia sido disponibilizada pela prefeitura, obstando o implemento da condição para pagamento das parcelas restantes. Considerando o tempo decorrido e, com base no art. 65, inciso II, alínea 'd', da Lei 8.666/1993, ela realizou cálculo de reajustamento do saldo do contrato, concluindo pelo montante de R$ 655.213,83 a ser pago pela municipalidade (peça 4, p. 20-24) ." (destaquei) 
19. Assim, não obstante serem as providências alternativas, mencionadas pelo Relator a quo, passíveis de implementação, não necessariamente teriam o condão de eliminar o débito imputado ao recorrente. Dito de outro modo, mesmo nas hipóteses de o recorrente buscar uma dilação de prazo para disponibilização de área para instalação dos equipamentos ou mesmo questionar a ilegalidade do primeiro pagamento, haveria a possibilidade de o município ser condenado na ação judicial ao ressarcimento do valor equivalente ao que a empresa executara, o que afasta, por sua vez, o vínculo de causalidade entre a celebração da transação extrajudicial e o dano decorrente do segundo pagamento.
20. Cabe ainda observar, a partir da leitura do acórdão recorrido, que a empresa não foi condenada solidariamente com os gestores, o que significa que os valores, sob a ótica da contratada, não foram reputados indevidos, conforme se infere do seguinte excerto do voto condutor do acórdão impugnado (peça 152, p. 3-4) :
"18. Concordo com os pareceres precedentes quando não arrolam a contratada. A inexecução do objeto decorreu de problemas com o licenciamento ambiental do terreno em que seria instalada a estação de tratamento de água, motivo alheio aos interesses da Engenharia Mecânica e Estruturas Metálicas S.A. Pelo que consta nos autos, em mais de uma oportunidade a sociedade anônima notificou a prefeitura acerca da necessidade de resolver as pendências ambientais, pois o equipamento já havia sido montado e estava pronto para ser instalado. 
19. Não é possível afirmar que a empresa tinha conhecimento desse problema quando de sua participação na tomada de preços. O edital, após especificar o objeto pretendido, afirmava expressamente que o equipamento deveria funcionar 'em terreno terraplenado liberado e de propriedade da Prefeitura Municipal de Itatiaia'.
20. Sendo assim, considerando as evidências de que a empresa teria incorrido em custos para a fabricação da estação, considero que sua condenação em débito encontraria óbices no princípio geral de direito que veda o enriquecimento sem causa da Administração." (destaquei) 
21. Outra questão que chama a atenção, é que a possibilidade de o gestor agir de maneira distinta, apesar de afastar eventual excludente de culpabilidade (inexigibilidade de conduta diversa) , não torna desnecessária a caracterização, de forma antecedente, da culpa do responsável.
22. Analisando detidamente esse pressuposto para a responsabilização, penso não restar caracterizada a inobservância do dever de cuidado por parte do recorrente, considerando, para tanto, a previsibilidade objetiva pautada pelo critério do homem médio.
23. O que parece claro, no caso, é a culpa do gestor antecessor, conduta que pode ser considerada como causa mais adequada ao resultado ilícito apurado nos autos, qual seja, a inexecução do objeto conveniado.  
24. Não por outro motivo há quatro manifestações nos autos, emitidas pelas unidades técnicas responsáveis pela instrução do feito (SecexTCE e Serur) e pelo Parquet especializado, todas favoráveis à não condenação do recorrente. Tais manifestações, não obstante possuírem natureza opinativa, não vinculando o juízo deste Colegiado, dão suporte à conclusão de que a conduta do prefeito sucessor não deu causa ao dano.
25. Feitas essas considerações, entendo que deve ser dado provimento ao presente recurso, de forma a julgar regulares com ressalva as contas de Jair Alexandre Gonçalves, excluindo, por consequência, o débito e a multa que lhe foram imputados pelos itens 9.2.2 e 9.3 do acórdão recorrido, respectivamente.
Ante o exposto, voto por que o Tribunal adote o Acórdão que ora submeto à deliberação deste Colegiado.
TCU, Sala das Sessões Ministro Luciano Brandão Alves de Souza, em tagDataSessao.
Ministro BRUNO DANTAS 
Relator